臺灣高雄地方法院民事判決
                                     110年度重訴字第34號
原      告  孫臆琳  
訴訟代理人  葛孟靈律師
被      告  孫緯圳即孫瑋駿

訴訟代理人  吳金源律師
            簡汶珊律師
            陳水聰律師
被      告  孫寶龍  
訴訟代理人  陳樹村律師
            邱柏誠律師
            孫郡璐  
追 加 被告  孫美銀  
上列當事人間塗銷所有權移轉登記等事件，本院於民國111年4月
12日言詞辯論終結，判決如下：
    主  文
原告之訴駁回。
訴訟費用由原告負擔。
    事實及理由
一、原告主張：如附表一所示之土地（下合稱系爭土地）原為訴
    外人甲ＯＯ所有，詎被告孫緯圳即孫瑋駿（以下稱孫緯圳）與
    訴外人乙ＯＯＯ即甲ＯＯ之配偶均明知甲ＯＯ於民國106年1月13日
    死亡（106年1月18日登記），已無權利能力，自無可能委任
    他人或交付印章以移轉登記系爭土地予他人，孫緯圳及乙ＯＯ
    Ｏ竟利用辦理甲ＯＯ除戶登記之空窗期，於106年1月17日盜用
    甲ＯＯ之印鑑章，以贈與為原因將如附表一編號1之土地（下
    稱系爭甲地）過戶登記予孫緯圳，及以夫妻贈與為原因將如
    附表一編號2至6之土地（下合稱系爭乙地）過戶登記予乙ＯＯ
    Ｏ，上開辦理系爭土地所有權移轉登記之行為依民法第113條
    規定，乃屬無效，孫緯圳、乙ＯＯＯ應負回復原狀。嗣乙ＯＯＯ於
    107年11月15日死亡，被告孫寶龍（下稱孫寶龍）於109年1
    月2日以遺囑繼承為原因將系爭乙地所有權移轉登記為其所
    有，惟乙ＯＯＯ就系爭乙地之所有權移轉登記行為已屬無效，
    自無權將系爭乙地以遺囑方式由孫寶龍繼承，孫寶龍就系爭
    乙地所為之所有權移轉登記亦為無效，因此孫緯圳應將系爭
    甲地辦理塗銷登記及回復登記予甲ＯＯ；孫寶龍及乙ＯＯＯ之繼
    承人即原告及被告孫美銀（下稱孫美銀）、孫緯圳、孫寶龍
    ，應將系爭乙地辦理塗銷登記及回復登記予甲ＯＯ。為此，爰
    依繼承法律關係，及民法第113條、第767條第1項中段、第8
    28條第2項準用第821條等規定提起本件訴訟，並聲明：㈠孫
    緯圳應將系爭甲地於106年1月17日以贈與為登記原因所為之
    所有權移轉登記予以塗銷，並回復登記所有權為甲ＯＯ。 ㈡孫
    寶龍應將系爭乙地於109年1月2日以遺囑繼承為登記原因所
    為之所有權移轉登記予以塗銷，並回復登記所有權為乙ＯＯＯ
    。㈢被告等應與原告將系爭乙地於106年1月17日以夫妻贈與
    為登記原因所為之所有權移轉登記予以塗銷，並回復登記所
    有權為甲ＯＯ。
二、被告則以：
  ㈠孫寶龍部分：甲ＯＯ與乙ＯＯＯ間就系爭乙地之夫妻贈與契約已於
    105年12月1日有效成立，乙ＯＯＯ本於夫妻贈與契約而陸續辦
    理土地增值稅、贈與稅、印花稅等所有權移轉登記相關事宜
    ，縱甲ＯＯ於106年1月13日死亡，然依民法第550條但書規定
    ，甲ＯＯ於生前授權乙ＯＯＯ辦理土地移轉登記之代理意旨，並
    不因甲ＯＯ死亡而消滅，是乙ＯＯＯ代理甲ＯＯ完成系爭乙地移轉
    登記之行為，自非無權代理，乙ＯＯＯ係合法取得該等土地之
    所有權。又乙ＯＯＯ既合法受贈取得該等土地之所有權，孫寶
    龍再基於乙ＯＯＯ有效之公證遺囑而登記為系爭乙地之所有權
    人，於法自屬有據等語置辯，並聲明：原告之訴駁回。
  ㈡孫緯圳部分：甲ＯＯ與孫緯圳間早有贈與系爭甲地債權契約及
    移轉所有權物權契約之合意，甲ＯＯ並授權孫緯圳委請地政士
    辦理所有權移轉登記，除於105年12月1日立契外，並開始辦
    理土地增值稅、贈與稅等相關事宜，原告所提孫緯圳涉嫌偽
    造文書案件，業經臺灣高雄地方檢察署檢察官以110年度偵
    字第1416號為不起訴處分確定，況依民法第550條但書規定
    ，上開授權委任關係並不因甲ＯＯ於登記事項辦竣前死亡而告
    消滅，系爭甲地之所有權移轉登記自屬合法有效，至乙ＯＯＯ
    以夫妻贈與為原因而取得系爭乙地乙節，亦同此理，而乙ＯＯ
    Ｏ以遺囑方式由孫寶龍繼承系爭乙地，係依法所為，自非無
    效。是以，系爭土地均非屬甲ＯＯ之遺產範圍，原告以系爭土
    地之公同共有人自居而提起本件訴訟，洵屬無據。原告對甲
    ＯＯ將系爭甲地贈與孫緯圳乙事並不爭執，縱認該筆土地之移
    轉登記無效，惟甲ＯＯ之繼承人亦負有履行移轉登記之義務，
    最終結果仍需移轉登記予孫緯圳，原告提起本件訴訟，不僅
    徒增訟累，亦有權利濫用之嫌等語置辯。並聲明：原告之訴
    駁回。
　㈢孫美銀部分：以甲ＯＯ和乙ＯＯＯ之生前財產，足供2人生活而有
    餘，並非由孫緯圳提供生活費，甲ＯＯ和乙ＯＯＯ長期由其照顧
    ，孫緯圳非主要照顧、陪伴者。乙ＯＯＯ於公證遺囑時已生病
    不省人事，遺囑內容與孫美銀之照顧情況不符，乙ＯＯＯ當時
    之心智狀況是否正常，已屬有疑。孫美銀從未聽過甲ＯＯ贈與
    系爭甲地予孫緯圳，或乙ＯＯＯ以遺囑分配系爭乙地予孫寶龍
    之事，相關贈與及移轉行為均非甲ＯＯ等人之真意，系爭甲地
    移轉登記時間在甲ＯＯ過世後，自不合法應屬無效。孫緯圳為
    免系爭甲地遭追回，以系爭甲地辦理高額貸款並設定抵押權
    予金融機構，足見有惡意脫產之情，本件孫緯圳與孫寶龍顯
    為共謀等語，並聲明：同意原告請求。
三、兩造不爭執事項：
　㈠甲ＯＯ、乙ＯＯＯ為夫妻，分別於106年1月13日、107年11月15日
    死亡。
  ㈡系爭甲地於106年1月17日以贈與為原因，自甲ＯＯ名下移轉所
    有權登記予被告孫緯圳。
  ㈢系爭乙地於106年1月17日以夫妻贈與為原因，自甲ＯＯ名下移
    轉所有權登記予乙ＯＯＯ。
  ㈣乙ＯＯＯ於106年11月30日以遺囑公證之方式，將系爭乙地指定
    由孫寶龍繼承。孫寶龍於109年1月2日以遺囑繼承為原因，
    將系爭乙地所有權移轉登記為其所有。
四、本件之爭點：
  ㈠甲ＯＯ與孫緯圳間就系爭甲地、甲ＯＯ與乙ＯＯＯ間就系爭乙地，是
    否有贈與之約定？
  ㈡系爭土地所有權移轉登記是否均屬無效法律行為？原告請求
    被告等為本件塗銷回復登記，有無理由？　
五、按訴訟標的對於共同訴訟之各人必須合一確定者，共同訴訟
    人中一人之行為，不利益於共同訴訟人，對於全體不生效力
    ，民事訴訟法第56條第1項第1款定有明文。共同訴訟人中一
    人之行為，是否不利益於共同訴訟人，應於行為時形式上觀
    之（最高法院100年度台上字第39號裁判意旨參照）。查原
    告本於公同共有系爭土地之關係對被告等提起本訴，請求被
    告等應與原告將系爭乙地於106年1月17日以夫妻贈與為登記
    原因所為之所有權移轉登記予以塗銷，並回復登記所有權為
    甲ＯＯ，被告間自屬民事訴訟法第56條所稱必要共同訴訟。又
    共同被告孫美銀於本件訴訟中所為認諾或自認行為，既不利
    於孫緯圳及孫寶龍，按諸前開法律規定，對被告全體自不生
    效力，先此敘明。
六、本院之判斷
  ㈠甲ＯＯ與孫緯圳間就系爭甲地、甲ＯＯ與乙ＯＯＯ間就系爭乙地，是
    否有贈與之約定？
　　本件原告主張甲ＯＯ過世後已無權利能力，自無贈與系爭甲地
    、乙地予孫緯圳、乙ＯＯＯ之意等語，惟查，系爭甲地於106年
    1月17日以贈與為原因，向高雄市大寮地政事務所申請自甲Ｏ
    Ｏ名下移轉所有權登記予孫緯圳，及系爭乙地於106年1月17
    日以夫妻贈與為原因，自甲ＯＯ處移轉所有權登記予乙ＯＯＯ，
    此為兩造所不爭執，並有系爭甲地、乙地土地登記申請書在
    卷可參（雄司調卷第105至117頁、本院卷第25至45頁）。依
    前揭土地登記申請書所載，甲ＯＯ贈與系爭土地之立契時間為
    105年12月1日，及申請書所附財政部高雄國稅局（下稱國稅
    ）發給辦理產權移轉登記之證明書，均以甲ＯＯ為納稅義務人
    ，並記載甲ＯＯ於105年12月27日申報贈與系爭甲地予孫緯圳
    ，及於106年1月3日申報贈與系爭乙地予乙ＯＯＯ，有前揭土地
    登記申請書及贈與稅免稅證明書、贈與稅不計入贈與總額證
    明書等件可佐（雄司調卷第114頁、本院卷第33頁），復參
    酌證人孫美銀證稱甲ＯＯ到過世前精神都不錯等語（本院卷第
    416頁），可見甲ＯＯ於106年1月13日（過世）前，已繳納完
    畢稅捐並向國稅局申請證明書以辦理所有權移轉登記，甲ＯＯ
    與孫緯圳、乙ＯＯＯ間有贈與及移轉系爭甲地、乙地所有權之
    意。原告以系爭甲地、乙地之過戶時間在甲ＯＯ過世後，主張
    甲ＯＯ無贈與之意等語，洵屬無據。孫緯圳及孫寶龍抗辯甲ＯＯ
    贈與及移轉系爭甲地、乙地予孫緯圳、乙ＯＯＯ等語，堪信為
    真。
  ㈡系爭土地所有權移轉登記是否均屬無效法律行為？原告請求
    被告等為本件塗銷回復登記，有無理由？　
　⒈按委任關係，因當事人一方死亡、破產或喪失行為能力而消
    滅；但契約另有訂定，或因委任事務之性質不能消滅者，不
    在此限，民法第550條定有明文。是因委任關係而授與代理
    權，如依委任事務之性質，該委任關係不因委任人死亡、陷
    於無意識無行為能力而當然消滅者，受任人以本人名義所為
    之行為，即非當然無效。又按為委任事務之處理，須為法律
    行為，而該法律行為，依法應以文字為之者，其處理權之授
    與，亦應以文字為之。其授與代理權者，代理權之授與亦同
    。不動產物權，依法律行為而取得、設定、喪失及變更者，
    非經登記，不生效力。前項行為，應以書面為之，民法第53
    1條、第758條分別定有明文。
　⒉查系爭甲地、乙地於甲ＯＯ過世前，已向國稅局取得前揭證明
    書，並由孫緯圳、乙ＯＯＯ於106年1月6日、105年12月20日完
    成土地增值稅捐，有前揭土地登記申請書可證，系爭土地雖
    於甲ＯＯ過世後始向大寮地政事務所辦理所有權移轉登記，惟
    以甲ＯＯ於意識清楚時已有委任孫緯圳、乙ＯＯＯ辦理系爭土地
    移轉登記，並由孫緯圳、乙ＯＯＯ陸續取得㈠之證明書，及申報
    繳納土地增值稅捐，孫緯圳、乙ＯＯＯ顯然已得甲ＯＯ生前之授
    權，並基此授權而代為辦理系爭土地所有權之移轉登記之一
    切行為，核與現實之真實狀態相符合，亦未違背甲ＯＯ之本意
    ，委任關係依其性質自不因委任人甲ＯＯ於辦理完畢登記前死
    亡而消滅，原告主張委任關係於甲ＯＯ死亡時已消滅等語，不
    足採信。又查證人丙ＯＯ證稱：甲ＯＯ是節儉的人，希望能少花
    錢，所以這件（系爭甲地）的代理人就掛孫緯圳的名字，孫
    緯圳陪同伊去送件；因為甲ＯＯ要省錢，所以這件（系爭乙地
    ）也是乙ＯＯＯ和伊一起去地政，伊在旁邊幫忙送件，在送件
    的時候文件都已經齊備了等語（本院卷第323至325頁），與
    系爭甲地、乙地土地登記書各記載本土地登記案委託孫緯圳
    、乙ＯＯＯ代理，及備註欄有贈與人甲ＯＯ及代理人孫緯圳、乙Ｏ
    ＯＯ之印文等情相符，有前揭土地登記申請書可參，則甲ＯＯ已
    有委任（即處理權之授與）及移轉登記（即代理權之授與）
    之書面，並無違反民法第531條規定之情事，堪認受任人孫
    緯圳、乙ＯＯＯ經甲ＯＯ書面授權並完成系爭甲地、乙地之移轉
    登記行為，所有權移轉登記已屬有效。原告主張系爭土地於
    甲ＯＯ過世後無法辦理移轉，係屬無效法律行為等語，不足採
    信。
　⒊原告另主張土地登記規則第102條第1項、第2項於登記權利人
    或義務人於申請登記前死亡時，免辦理繼承登記，得直接辦
    理所有權移轉登記，已違反民法第1147條、第1148條、第75
    9條及憲法第172條等規定而無效，孫緯圳及乙ＯＯＯ依土地登
    記規則第102條規定移轉系爭土地所有權之行為不生效力等
    語，惟土地登記規則第102條係規定土地移轉設定過程，於
    申報土地移轉現值後，申請登記前發生登記權利人或義務人
    死亡時，因雙方仍有設定移轉意思，故以該條第1、2項之方
    式為便宜措施，並無違反法令，原告主張系爭甲地、乙地於
    106年間移轉行為因違背法令而無效，不足採信，併予敘明
    。
　⒋又按私文書經本人或其代理人簽名、蓋章或按指印或有法院
    或公證人之認證者，推定為真正，民事訴訟法第358條定有
    明文。查乙ＯＯＯ於106年11月30日經公證遺囑方式將系爭乙地
    贈與孫寶龍，有公證書及遺囑等在卷可參（本院卷第123至1
    26頁），已可推定為真正。孫美銀雖抗辯乙ＯＯＯ之心智狀況
    ，否認乙ＯＯＯ有以遺囑分配系爭乙地予孫寶龍等語，惟孫美
    銀在本院證稱：乙ＯＯＯ過世（107年11月15日）前兩、三個月
    精神變差…在過世兩、三個月之前是外勞照顧，是還知道事
    情，只是會很快忘記等語（本院卷第415至416頁），可見乙
    ＯＯＯ於作成公證遺囑時之精神狀況並無異常，孫美銀之抗辯
    不足採信。又原告對公證遺囑之內容並不爭執（本院卷第16
    1頁），孫寶龍於109年1月2日以遺囑繼承為原因，將系爭乙
    地所有權移轉登記為其所有，有土地登記申請書在卷可佐（
    雄司調卷第119至140頁），孫寶龍主張依公證遺囑內容而移
    轉登記取得系爭乙地所有權等語，自屬有據。
　⒌綜上，孫緯圳及乙ＯＯＯ因甲ＯＯ贈與而取得系爭甲地、乙地所有權，孫寶龍再依公證遺囑內容而取得系爭乙地所有權等情，過程並無不法，則系爭甲地、乙地已非甲ＯＯ或乙ＯＯＯ所有，原告縱為甲ＯＯ之繼承人，仍未取得系爭土地之所有權。是原告主張系爭土地為遺產，其為系爭土地公同共有人，請求：孫緯圳應將系爭甲地於106年1月17日以贈與為登記原因所為之所有權移轉登記予以塗銷，並回復登記所有權為甲ＯＯ，孫寶龍應將系爭乙地於109年1月2日以遺囑繼承為登記原因所為之所有權移轉登記予以塗銷，並回復登記所有權為乙ＯＯＯ，及被告等應與原告將系爭乙地於106年1月17日以夫妻贈與為登記原因所為之所有權移轉登記予以塗銷，並回復登記所有權為甲ＯＯ，為無理由，不應准許。
七、綜上所述，原告依繼承法律關係，及民法第113條、第767條
    第1項中段、第828條第2項準用第821條等規定，請求孫緯圳
    應將系爭甲地於106年1月17日以贈與為登記原因所為之所有
    權移轉登記予以塗銷，並回復登記所有權為甲ＯＯ，孫寶龍應
    將系爭乙地於109年1月2日以遺囑繼承為登記原因所為之所
    有權移轉登記予以塗銷，並回復登記所有權為乙ＯＯＯ，及被
    告等應與原告將系爭乙地於106年1月17日以夫妻贈與為登記
    原因所為之所有權移轉登記予以塗銷，並回復登記所有權為
    甲ＯＯ，為無理由，應予駁回。
八、本件事證已臻明確，兩造其餘主張與攻擊防禦方法及所提證據，經審酌後認與本件判決之結果不生影響，爰不另一一論述，併此敘明。
九、訴訟費用負擔之依據：民事訴訟法第78條。　
中　　華　　民　　國　　111 　年　　5 　　月　　12　　日
                  民事第五庭法　官　李莉玲
以上正本係照原本作成。
如對本判決上訴，須於判決送達後20日內向本院提出上訴狀。如
委任律師提起上訴者，應一併繳納上訴審裁判費。
中　　華　　民　　國　　111 　年　　5 　　月　　12　　日
                            書記官　王珮樺
附表一：
編號 登記名義人 土地坐落地號　　（高雄市ＯＯ區）　　　　　　　 權利範圍 登記原因及登記日期  1 孫緯圳 ＯＯ南段000-0地號 全部 登記原因：贈與 登記日期：106年1月17日  2 孫寶龍 ＯＯ北段0地號 2/7 登記原因：夫妻贈與 登記日期：106年1月17日     登記原因：遺囑繼承 登記日期：109年1月2日  3　 孫寶龍 ＯＯ北段0-1地號　 2/7 同上  4　 孫寶龍 ＯＯ北段0-3地號　 全部 同上  5　 孫寶龍 ＯＯ南段000地號　 全部 同上  6　 孫寶龍 ＯＯ南段000地號　 全部 同上